【裁判字號】    95,台上,404
【裁判日期】    950309
【裁判案由】    所有權移轉登記等〈確認債權不存在〉
【裁判全文】
最高法院民事判決              九十五年度台上字第四０四號
    上  訴  人  甲○○
                        樓
    訴訟代理人  湯應欽律師
    被 上訴 人  乙○○
上列當事人間請求所有權移轉登記等（確認債權不存在）事件，
上訴人對於中華民國九十三年九月二十二日台灣高等法院第二審
判決（九十三年度上字第三五八號），提起上訴，本院判決如下
：
    主  文
原判決關於駁回上訴人之上訴及命上訴人給付暨該訴訟費用部分
廢棄，發回台灣高等法院。
    理  由
本件上訴人主張：伊於民國八十五年三月十八日向被上訴人借款
新台幣（下同）二百零四萬元（下稱系爭借款），約定利息為每
月一萬元，至九十一年八月間應清償本息合計二百八十一萬元，
惟其給付被上訴人二百九十三萬三千一百四十元，已逾應清償款
項，被上訴人二百零四萬元借款債權，已因清償而消滅，詎被上
訴人竟以對伊有上開債權為由，聲請拍賣抵押物，致伊私法上之
權利有受侵害之虞，爰求為確認被上訴人對伊二百零四萬元債權
不存在之判決。
被上訴人則以：系爭借款原約定利息為月息二分，至八十八年七
月起變更為月息二分半，上訴人每月清償五萬三千六百七十五元
之利息，本金迄今未清償分文等語，資為抗辯。並於第二審提起
反訴，求為命上訴人給付二百零四萬元及自八十九年一月二十六
日起按年息百分之二十計算之利息之判決（未繫屬本院者，不予
贅述）。
原審維持第一審所為上訴人敗訴之判決，駁回其上訴，並為被上
人反訴一部勝訴之判決，命上訴人給付二百零四萬元及自八十九
年一月二十六日起至清償日止按年息百分之二十計算之利息（被
上訴人對其反訴敗訴部分，並未聲明不服），無非以：上訴人向
被上訴人借用系爭借款後，至八十八年十二月三十一日止，計付
被上訴人二百四十一萬五千三百七十元等情，為兩造所不爭。茲
上訴人主張：兩造約定借款係月息一萬元，系爭借款債務已由訴
外人郭慶榮承擔，伊及訴外人郭慶榮給付之金額包含本金已清償
完畢云云，被上訴人則否認之，兩造情詞各執。查上訴人因系爭
借款而提供其所有台北市○○街之房地設定本金最高限額二百六
十萬元之抵押權（下稱系爭抵押權）擔保，固有借據、抵押權設
定契約書足憑。雖抵押權設定契約書記載利息為每月一萬元，然
所謂最高限額抵押權，乃為預定抵押物應擔保債權之最高限額所
設定之抵押權，如其約定利息、遲延利息及違約金連同本金合併
計算，如超過該限額者，其超過部分即無優先受償之權。抵押權
設定契約利息之記載，在於其抵押權擔保之範圍，尚難以此遽認
為兩造約定之利息數額。上訴人將系爭借款提供予訴外人郭慶榮
使用，八十五年七月前由上訴人付息，以後則由郭慶榮付息，被
上訴人再將與郭慶榮對帳結果與上訴人核對。觀上訴人提出之九
十二年十月六日存證信函所附對帳單，其上本金計有二筆，一為
一百八十六萬三千元，一為二十八萬七千八百七十元，自八十九
年一月起至八十九年十一月止，前者每月清償四萬六千五百七十
五元，後者則清償七千一百元，合計五萬三千六百七十五元，本
金部分並無遞減，所給付之金額，以月息二分半計算，大致相符
。上訴人且自承借款後，其前三個月所付款項亦為五萬三千六百
七十五元，核與訴外人郭慶榮所付之金額相同，倘每月利息一萬
元，超出部分係作為清償本金之用，其本金數額理應因每月清償
而遞減，而不致有本金均不變動之情形。雖上訴人主張：實際清
償本金之數額最後結算云云，然此與一般常情不符，並不可信。
上訴人自八十五年四月起即按月清償五萬三千六百七十五元，則
至八十八年十二月底，其已清償之金額為二百四十一萬五千三百
七十五元，扣除四十五個月每月一萬元之利息後，本金應已清償
一百九十六萬五千三百七十五元，上訴人在該期間既仍繼續與被
上訴人對帳，即不可能不知本金即將清償完畢，猶仍自八十九年
一月起至八十九年底，按月由郭慶榮開立本票五萬三千六百七十
五元交付被上訴人，被上訴人辯稱：約定利息為月息二分，嗣變
更為二分半云云，堪予採信。是上訴人每月清償之款項僅為利息
，不及於本金。至上訴人主張：訴外人郭慶榮自八十五年七月起
承擔系爭借款債務云云，固提出通知為證。惟該通知內容並非表
示有債務承擔或債權讓與之情形，郭慶榮究係依民法第三百條或
第三百零一條為債務承擔，並未敘明；上訴人亦未能提出任何債
務承擔契約為證，尚不能以訴外人郭慶榮曾經付息，即謂其已承
擔本件之債務。上訴人請求確認系爭借款債務不存在，為無理由
。又上訴人自承自借款開始，由其每月支付五萬三千六百七十五
元計三個月，其後始由訴外人郭慶榮支付，每月之金額相同，係
支付利息之金額，計算其約定之年息約百分之三十，超過法定之
最高利息，被上訴人請求於上開約定利率之範圍內，依年利率百
分之二十法定之最高利率計算利息，於法並無不合，上訴人係自
八十九年一月二十六日起即未再付利息，被上訴人並請求自該日
起至清償日止按年息百分之二十計算之利息，應予准許等詞，為
其判斷之基礎。
查上訴人借用之系爭借款金額為二百零四萬元，約定利息為月息
二分，嗣變更為二分半，而上訴人按月給付之五萬三千六百七十
五元係利息，為原審確定之事實。果爾，以此計算上訴人支付利
息之利率，為月息百分之二‧六三一一二，按月計付，則年息高
逾百分之三十二以上（按月息以複利計算），與原審認定之約定
利率，即有不符，已屬可議。其次，觀卷附上訴人寄予被上訴人
之存證信函內容，係上訴人告知被上訴人自八十五年四月至八十
九年九月，按月給付五萬三千六百七十五元之情形，並未承認其
所支付者全部為利息，依社會生活經驗法則衡之，按月以固定金
額清償本息者，亦非無有；上訴人按月支付之金額倘超過約定利
息，可否認上訴人所償還者不包括本金？不無研求之餘地。原審
以兩造對帳，其本金數額未因每月清償而遞減為由，即為不利於
上訴人之論斷，亦欠允洽。再者，被上訴人既自承其與上訴人原
來約定利息係月息二分計算按月給付，折合年息即超過百分之二
十四（按月息以複利計算），已超出民法第二百零五條規定約定
利率之法定限制。被上訴人更辯稱：兩造約定利率嗣再變更為月
息二分半按月給付云云，折合年息超逾百分之三十（按月息以複
利計算），難謂非為重利。就此悖於社會一般規範之約定，被上
訴人除以其自繕之對帳單為證據方法外，似未提出其他之證據，
上訴人並否認之，原審未進一步調查審認，即認兩造確有上開利
率之約定，未免疏率。末查上訴人於起訴狀即表明其至八十九年
十月付款情形（見一審卷第五頁），卷附存證信函更表達其自八
十九年一月至八十九年九月每月付款五萬三千六百七十五元（見
一審卷第九頁），而觀卷附對帳單，其上記載自八十九年一月以
後之付款情形，有「兌現」、「OK」等字樣（見一審卷第一０、
一一頁），似表示上訴人已經支付八十九年一月份以後之利息，
乃原審就此卷存資料未詳予勾稽，竟謂上訴人不否認其自八十九
年一月二十六日起即未再付息，於法更有未合。上訴論旨，指摘
原判決對其不利部分為不當，聲明廢棄，非無理由。
據上論結，本件上訴為有理由。依民事訴訟法第四百七十七條第
一項、第四百七十八條第二項，判決如主文。
中    華    民    國  九十五  年    三    月    九    日
                      最高法院民事第六庭
                          審判長法官  許  朝  雄
                                法官  謝  正  勝
                                法官  鄭  玉  山
                                法官  吳  麗  女
                                法官  袁  靜  文
      本件正本證明與原本無異
                                      書  記  官
中    華    民    國  九十五  年    三    月  二十二  日
                                                      Ｌ


司法院資訊處製作；財團法人民間司法改革基金會備份。
